臺灣高等法院臺中分院刑事判決    　
111年度金上訴字第93號
上  訴  人  
即  被  告  楊世忠


上列上訴人因加重詐欺等案件，不服臺灣彰化地方法院110年度
訴字第887號中華民國110年11月30日第一審判決（起訴案號：臺
灣彰化地方檢察署110年度偵字第11213號），提起上訴，本院判
決如下：     
    主    文
原判決撤銷。
楊世忠犯如附表編號1至4所示之罪，各處如附表編號1至4所示之
刑及沒收。應執行有期徒刑壹年伍月。沒收部分併執行之。
    犯罪事實
一、楊世忠於民國109年12月間某日，加入「阿風」所屬三人以
    上以實施詐術為手段，具有持續性及牟利性之有結構性犯罪
    組織詐欺集團（以下稱本案詐欺集團，楊世忠所犯參與犯罪
    組織罪部分，另經臺灣臺中地方法院以110年度金訴字第139
    號判決，非本院審判範圍），負責依「阿風」以行動電話指
    示前往超商等處領取內有人頭帳戶提款卡之包裹，再依指示
    將包裹轉交他人或放置指定地點（俗稱「取簿手」）之工作
    ，完成1件包裹領取，其可獲得新臺幣（下同）1,500元之報
    酬。楊世忠參與本案詐欺集團期間，即與「阿風」及本案詐
    欺集團所屬其餘成員共同意圖為自己不法之所有，基於三人
    以上共同詐欺取財、隱匿詐欺犯罪所得去向之洗錢犯意聯絡
    ，依「阿風」指示，於110年3月28日搭乘高鐵由新北市至彰
    化高鐵田中站，再轉搭計程車前往彰化縣○○市○○路000號之
    統一超商彰和門市，於當日20時5分許，在該門市領取林雅
    茹所寄出內有其中國信託銀行帳號000-000000000000號帳戶
    （下稱中國信託銀行帳戶）提款卡（含密碼）之包裏後，轉
    交本案詐欺集團成員。嗣本案詐欺集團成員取得林雅茹上開
    中國信託銀行帳戶提款卡後，即於附表編號1至4所示時間，
    以附表編號1至4所示之詐欺方式，向附表編號1至4所示劉雅
    鳳、王雅筠、葉惠稜、徐源璟施行詐術，致其等陷於錯誤，
    分別於附表編號1至4所示之轉帳/匯款時間，轉匯如附表編
    號1至4所示之金額至林雅茹上開中國信託銀行帳戶，再由該
    詐欺集團不詳車手於附表所示提領時間，提領如附表所示之
    金額後，轉交該詐欺集團不詳上手繳回集團，以此方式製造
    金流斷點，致無從追查前揭犯罪所得去向，而隱匿詐欺犯罪
    所得，楊世忠則因此獲得1,500元之報酬。
二、案經彰化縣警察局彰化分局報告臺灣彰化地方檢察署檢察官
    偵查起訴。
    理    由
一、程序方面：
  ㈠被告於第二審審判期日經合法傳喚，無正當之理由不到庭者
    ，得不待其陳述，逕行判決，刑事訴訟法第371條定有明文
    。上訴人即被告楊世忠（下稱被告）經本院合法傳喚，有送
    達證書、臺灣高等法院在監在押全國紀錄表、個人戶籍資料
    查詢結果在卷可查（本院卷第87、123至126頁)，其無正當
    理由，於本院111年3月23日審判期日不到庭，自得不待其陳
    述，逕行判決。
  ㈡本案以下所引用具傳聞性質之證據資料，檢察官、被告於本
    院準備程序時，均同意有證據能力（本院卷第77至78頁），
    又本案所引用之非供述證據，亦屬合法取得，本院審酌該等
    證據作成及取得之程序均無違法之處，依法均可作為認定犯
    罪事實之證據。
二、認定犯罪事實所憑之證據及理由：
  ㈠上揭犯罪事實，業據被告楊世忠於警詢、原審及本院準備程
    序時坦承不諱，並經證人即被害人劉雅鳳（偵查卷第53至55
    頁）於警詢中、證人即告訴人王雅筠（偵查卷第67至71頁）
    、徐源璟（偵查卷第93至99頁）、葉惠稜（偵查卷第141至1
    45頁）於警詢中、證人林雅茹（偵查卷第17至19頁）於警詢
    中證述明確，復有林雅茹之交貨便貨態追蹤查詢、帳戶免責
    聲明書、林雅茹手機LINE對話內容擷圖（偵查卷第15、31、
    33至39頁）、中國信託商業銀行股份有限公司110年7月20日
    中信銀字第110224839165863號函檢附林雅茹上開帳戶之客
    戶基本資料、存款交易明細（偵卷第161至179頁）、【劉雅
    鳳】之新北市政府警察局三重分局中興橋派出所受理各類案
    件紀錄表、受理案件證明單、內政部警政署反詐騙諮詢專線
    紀錄表、受理詐騙帳戶通報警示簡便格式表、金融機構聯防
    機制通報單（偵查卷第47至51、59至61頁）、【王雅筠】之
    臺北市政府警察局大安分局瑞安街派出所受理各類案件紀錄
    表、受理案件證明單、內政部警政署反詐騙諮詢專線紀錄表
    、受理詐騙帳戶通報警示簡便格式表、金融機構聯防機制通
    報單（偵查卷第73至79 、89頁）、【徐源璟】之金融機構
    聯防機制通報單、內政部警政署反詐騙諮詢專線紀錄表、臺
    北市政府警察局文山第二分局萬盛派出所受理案件證明單、
    受理詐騙帳戶通報警示簡便格式表、自動櫃員機交易明細表
    （偵查卷第103至111、119頁）、【葉惠稜】之花蓮縣警察
    局玉里分局玉里派出所受理案件證明單、受理各類案件紀錄
    表、內政部警政署反詐騙諮詢專線紀錄表、受理詐騙帳戶通
    報警示簡便格式表、金融機構聯防機制通報單、郵政自動櫃
    員機交易明細表（偵查卷第125至133、137、153、159頁）
    、被告領取包裹之監視器錄影畫面擷圖（偵卷第181至183頁
    ）、臺灣嘉義地方檢察署110年度偵字第4464、6576號不起
    訴處分書（本院卷第51至56頁）在卷可稽，足認被告自白與
    事實相符，堪以採信。
　㈡共同實行犯罪行為之人，在共同意思範圍以內，各自分擔犯
    罪行為之一部，彼此協力、相互補充以達其犯罪之目的者，
    即應對於全部所發生之結果共同負責，故不以實際參與犯罪
    構成要件行為或參與每一階段之犯罪行為為必要。又共同正
    犯之意思聯絡，原不以數人間直接發生者為限，即有間接之
    聯絡者，亦包括在內。查本案詐欺集團於從事詐欺犯行之分
    工上極為精細，分別有實施詐術詐騙被害人之「機房」人員
    、領取並轉交內有人頭帳戶提款卡包裹之「取簿手」、提領
    並轉交人頭帳戶內詐欺贓款之「車手」、收取詐欺贓款後繳
    回上游之「收水」及管理車手、結算分配報酬等各分層成員
    ，以遂行詐欺犯行而牟取不法所得，本案詐欺集團成員間固
    未必彼此有所認識或清楚知悉他人所分擔之犯罪工作內容，
    然此一間接聯絡犯罪之態樣，正係具備一定規模犯罪所衍生
    之細密分工模式，參與犯罪者透過相互利用彼此之犯罪角色
    分工，而形成一個共同犯罪之整體以利犯罪牟財。被告擔任
    本案詐欺集團之「取簿手」，雖未始終參與本案詐欺集團各
    階段不同任務之詐欺取財行為，惟若無人頭帳戶提款卡，則
    該詐欺集團成員無法順利取得被害人受騙而交付之贓款，被
    告為圖獲取不法報酬，擔任「取簿手」領取人頭帳戶提款卡
    後，交予其他詐欺集團成員提款使用，顯對於其他詐欺集團
    成員使用上揭人頭帳戶以供不特定多數被害人匯入受騙款項
    使用之事實已有認識，被告所參與之行為，為本案詐欺集團
    完成犯罪計畫不可或缺之重要環節，屬本案加重詐欺取財罪
    之犯罪構成要件之行為，被告自應就其所參與犯行所生之全
    部犯罪結果共同負責。
　㈢縱上所述，本案事證明確，被告上開犯行堪以認定，應予依
    法論科。
三、論罪量刑之理由：
  ㈠本案依被告所述情節及卷內證據，被告參與本案詐欺集團，
    其成員至少有被告、「阿風」及向附表所示劉雅鳳等4人施
    行詐術之不詳成員等人，為三人以上無訛。
  ㈡被告參與本案詐欺集團犯罪組織，分擔領取內有人頭帳戶提
    款卡之包裹並轉交其他集團成員持以領款之「取簿手」工作
    ，應知悉其所為得以切斷詐欺金流之去向，被告主觀上有隱
    匿其所屬詐欺集團之詐欺犯罪所得，以逃避國家追訴或處罰
    之意思，客觀上所為已切斷資金與當初犯罪行為之關聯性，
    隱匿詐欺特定犯罪所得去向，而製造金流斷點，自應成立洗
    錢防制法第14條第1項所定之一般洗錢罪。
  ㈢核被告就附表編號1至4所為，均係犯洗錢防制法第14條第1項
    之一般洗錢罪、刑法第339條之4第1項第2款之三人以上共同
    犯詐欺取財罪。
　㈣被告參與本案詐欺集團，雖未親自實施電話詐騙行為，而推
    由同集團之其他成員為之，但被告與該詐欺集團其他不詳成
    員之間，分工擔任取簿手之工作，屬該詐欺集團犯罪歷程不
    可或缺之重要環節，堪認被告與「阿風」及其等所屬詐欺集
    團其餘成員間，具有相互利用之共同犯意，而各自分擔部分
    犯罪行為，就所犯上開洗錢、加重詐欺取財等犯行，均具有
    犯意聯絡與行為分擔，均為共同正犯。
  ㈤被告就附表編號1至4所犯一般洗錢罪、三人以上共同犯詐欺
    取財罪，行為均有部分重疊合致，且犯罪目的均單一，依一
    般社會通念，應均評價為一罪方符合刑罰公平原則，均為想
    像競合犯，依刑法第55條規定，均從一重論以三人以上共同
    犯詐欺取財罪處斷。
  ㈥詐欺取財罪，係為保護個人之財產法益而設，行為人罪數之
    計算，自應依遭詐騙之被害人人數計算，是被告如附表編號
    1至4所示加重詐欺取財犯行，犯意各別、行為互殊，且侵害
    法益不同，應予分論併罰。
  ㈦刑之加重或減輕事由：
  1.被告前於100年間因加重詐欺案件，經臺灣士林地方法院以1
    02年度易字第215號判處應執行有期徒刑4年，提起上訴後，
    經臺灣高等法院以103年度上易字第568號判決上訴駁回確定
    ，於108年3月14日假釋出監付保護管束，於109年3月8日保
    護管束期滿，未經撤銷假釋，未執行之刑，以已執行完畢論
    ，有臺灣高等法院被告前案紀錄表在卷可參，其受有期徒刑
    之執行完畢後，5年以內故意再犯本案有期徒刑以上之各罪
    ，均為累犯。審酌被告所犯上開前案，與本案均為侵害財產
    法益之詐欺犯罪，其於前案執行完畢後，再參與本案詐欺犯
    罪組織，為本案加重詐欺等犯行，足見其未記取前案執行之
    教訓，對於刑罰之反應力顯然薄弱，且綜核全案情節，縱依
    刑法第47條第1項規定加重法定最低本刑，亦無司法院釋字
    第775號解釋所闡述之所受刑罰超過所應負擔罪責，人身自
    由因此遭受過苛侵害之罪刑不相當情形，爰依刑法第47條第
    1項規定加重其刑。
　2.洗錢防制法第16條第2項規定「犯前二條之罪，在偵查或審
    判中自白者，減輕其刑。」被告於審判中自白一般洗錢之事
    實，原應依上開規定減輕其刑，惟決定處斷刑時，被告既已
    從一重之三人以上共同犯詐欺取財罪處斷，因重罪並無法定
    減刑事由，參照最高法院108年度台上字第3563號判決意旨
    之法理，自無從再適用上開條項規定減刑（但量刑時一併審
    酌）。
四、撤銷原判決及自為判決之說明：
  ㈠原審審理結果，以被告上開犯罪事證明確，依法論罪科刑，
    固非無見。惟查：
  1.共同實行犯罪行為之人，在合同意思範圍以內，各自分擔犯
    罪行為之一部，相互利用他人之行為，以達其犯罪之目的者
    ，即應對於全部所發生之結果，共同負責。被告擔任本案詐
    欺集團之「取簿手」，依該集團其他成員指示領取、轉交內
    裝有人頭帳戶提款卡包裹之「取簿手」工作，被告對於該集
    團其他成員使用人頭帳戶以供不特定多數被害人匯入受騙款
    項使用之事實顯已有認識，且致附表編號1至4所示劉雅鳳等
    4人受有金錢損失，被告所參與者，屬本案詐欺集團為實行
    犯罪計畫所不可或缺之重要環節，自應就其所參與犯行所生
    之全部犯罪結果共同負責。又詐欺集團成員就各個不同被害
    人分別施行詐術，被害財產法益互有不同，各別被害事實獨
    立可分，應各別成立一罪，而予以分論併罰，自不能以「取
    簿手」所分擔實行之犯罪內容，僅係至超商領取內有人頭帳
    戶提款卡包裹之行為，而認其僅能成立一罪。原判決認被告
    以一領取人頭帳戶提款卡並交付集團車手領款之行為，同時
    觸犯附表所示4次加重詐欺、洗錢犯行，為一行為觸犯數罪
    名之想像競合犯，論以一加重詐欺取財罪，有適用法則不當
    之違誤。
　2.被告上訴意旨主張其所犯案件係屬同一詐欺集團，只是被害
    人均不同，上訴目的希望能將所有案件併案處理或減輕其刑
    云云。惟查：⑴依卷內臺灣高等法院被告前案紀錄表記載，
    至本院辯論終結時，被告除本案外，另涉其他詐欺案件尚未
    審結者至少有：①臺灣高等法院110年度上訴字第3694號、②
    臺灣新北地方法院110年度金訴字第881號、③臺灣嘉義地方
    法院111年度金訴字第2號、④臺灣高等法院111年度上訴字第
    254號、⑤臺灣高等法院高雄分院110年度金上訴字第201號、
    ⑥本院111年度金上訴字第283號、⑦臺灣臺北地方法院110年
    度審訴字第2104號、⑧臺灣臺北地方法院111年度審訴字第56
    3號。本院審酌本案與被告所犯上開①至⑧案，訴訟繫屬互異
    ，本得分別審判，且被害人不同、犯罪事實互異、證據並非
    共通，兩者間不存在特殊之關聯性，無法由合併審判達訴訟
    經濟之效，不具有合併審判之訴訟上實益，各案分別審判、
    確定後，倘合於數罪併罰定執行刑之要件，可另由檢察官聲
    請定其應執行刑，尚無被告所述宜全部由本院合併審判之必
    要，被告此部分所請，難認有據。⑵近年來詐欺犯罪類型層
    出不窮，造成甚多被害人鉅額損失，且因具有集團性及反覆
    性之犯罪特徵，對於社會治安之衝擊甚鉅，更已動搖一般民
    眾對於司法機關之信賴，此為立法嚴懲之理由。被告加入本
    案詐欺集團擔任取簿手，所為固非職司詐騙被害人之構成要
    件核心行為，然其圖以詐取財物方式牟取不法利益，主觀可
    非難性高，此等犯罪情狀，難認有情輕法重之情狀，被告上
    訴請求減輕其刑，為無理由。惟原判決既有上開可議之處，
    仍屬無可維持，自應由本院將原判決撤銷改判。
　㈡爰審酌被告正值青壯之年，有勞動或工作之能力，不思依循
    正途獲取穩定經濟收入，為牟取不法報酬，參與詐欺集團擔
    任取簿手，所為嚴重損害財產交易安全及社會經濟秩序，對
    社會所生危害非輕；並考量被告參與本案犯罪動機、目的、
    手段、角色分工、犯罪後坦承犯罪，就所犯洗錢犯行，於審
    理中均自白，已符合相關自白減刑規定（學理所稱想像競合
    所犯輕罪之釐清作用），及附表所示劉雅鳳等4人受騙所生
    損害，被告迄未與劉雅鳳等4人成立調解或和解，暨被告於
    原審自述國中畢業，已婚，有2名子女，因中風3次，多年來
    無法工作，家中經濟靠太太維持之教育程度與家庭生活情況
    等一切情狀，酌情分別量處如附表編號1至4所示之刑。並審
    酌被告如附表所示4次犯行，係於110年3月29日、30日所為
    ，屬參與同一詐欺集團之詐欺取財犯行，犯罪時間甚為密接
    ，犯罪手段、態樣相同，同為侵害財產法益，並非侵害不可
    代替或不可回復性之個人法益，責任非難重複之程度較高，
    及被告所從事「收簿手」尚屬該詐欺集團外圍之工作，約定
    分得之報酬尚非甚鉅，為避免責任非難過度評價，暨定應執
    行刑之限制加重原則，兼顧刑罰衡平要求之意旨，從輕定其
    應執行刑如主文第2項所示。又本案雖係被告提起上訴，然
    原判決既有上述適用法則不當情形【此經本院111年2月21日
    準備程序時告知被告，依檢察官起訴書記載之犯罪事實、罪
    數，原判決論處之罪刑可能有違誤，已保障被告訴訟上防禦
    權，本院卷第76頁】，經本院撤銷改判，依刑事訴訟法第37
    0條第1項但書規定，此部分並無同條項前段禁止不利益變更
    原則之適用，併予敘明。
　㈢沒收部分：
    被告於原審坦稱其本案收取1件包裹分得1,500元之報酬（原
    審卷第79頁），為其本案之犯罪所得，並未扣案，應按本案
    遭詐騙被害人之人數比例計算獲利（1,500元÷4＝375元），
    依刑法第38條之1第1項前段規定，於其所犯上開各罪項下分
    別宣告沒收，並依同條第3項規定，諭知於全部或一部不能
    沒收或不宜執行沒收時，應追徵其價額。
據上論斷，依刑事訴訟法第369條第1項前段、第364條、第299條
第1項前段，判決如主文。
本案經檢察官劉智偉提起公訴，檢察官黃裕峯到庭執行職務。
中　　華　　民　　國　　111 　年　　4 　　月　　13　　日
        　　刑事第十庭    審判長法　官  陳  宏  卿
　　　　　　　　　　　　　　    法　官  楊  文  廣
 　　　　　　　　　　　 　　　  法　官  簡  芳  潔     
　　　　　　　　　　　　　　　                      
以上正本證明與原本無異。     
如不服本判決應於收受送達後20日內向本院提出上訴書狀，其未
敘述上訴理由者，並得於提起上訴後20日內向本院補提理由書（
均須按他造當事人之人數附繕本）「切勿逕送上級法院」。因疫
情而遲誤不變期間，得向法院聲請回復原狀。

                                書記官  廖  婉  菁
　　　　　　　　　　　　　　　　
中　　華　　民　　國　　111 　年　　4 　　月　　14　　日
附錄論罪科刑法條全文：
洗錢防制法第14條
有第2條各款所列洗錢行為者，處7年以下有期徒刑，併科新臺幣
5百萬元以下罰金。
前項之未遂犯罰之。
前二項情形，不得科以超過其特定犯罪所定最重本刑之刑。
　
中華民國刑法第339條之4
犯第339條詐欺罪而有下列情形之一者，處1年以上7年以下有期
徒刑，得併科1百萬元以下罰金：
一、冒用政府機關或公務員名義犯之。
二、三人以上共同犯之。
三、以廣播電視、電子通訊、網際網路或其他媒體等傳播工具，
    對公眾散布而犯之。
前項之未遂犯罰之。

附表：
編號 被害人 詐欺方式 轉帳/匯款時間、金額 匯入帳戶 車手提領時間、金額 主文 1 劉雅鳳 詐欺集團成員於110年3月29日20時17分許，致電劉雅鳳，佯稱係飯店訂房電商服務人員，因住宿系統異常造成其先前訂房設定錯誤，需使用網路轉帳方式解除錯誤設定云云，致劉雅鳳陷於錯誤，於右列時間以網路銀行轉帳右列金額至右列帳戶。 110年3月29日20時59分 林雅茹 中國信託銀行帳號000-000000000000號帳戶 110年3月29日21時13分、15分、16分、18分，各提領2萬元、2萬元、2萬元、1萬9,000元  楊世忠三人以上共同犯詐欺取財罪，累犯，處有期徒刑壹年貳月。未扣案之犯罪所得新臺幣參佰柒拾伍元沒收，於全部或一部不能沒收或不宜執行沒收時，追徵其價額。    4萬9,988元    2 王雅筠 詐欺集團成員於110年3月29日21時許，致電王雅筠，佯稱係溫泉渡假村客服人員，因訂單錯誤需退刷訂單云云，致王雅筠陷於錯誤，於右列時間，匯款右列金額至右列帳戶。 110年3月29日21時4分   楊世忠三人以上共同犯詐欺取財罪，累犯，處有期徒刑壹年貳月。未扣案之犯罪所得新臺幣參佰柒拾伍元沒收，於全部或一部不能沒收或不宜執行沒收時，追徵其價額。    2萬9,989元    3 葉惠稜 詐欺集團成員於110年3月29日19時59分許，致電葉惠稜，佯稱係飯店服務人員、銀行客服人員，表示其先前消費因櫃檯人員誤刷為團體訂房，需操作自動櫃員機取消訂房交易云云，致葉惠稜陷於錯誤，於右列時間，匯款右列金額至右列帳戶。 110年3月29日21時28分  110年3月29日21時33分，提領1萬2,000元 楊世忠三人以上共同犯詐欺取財罪，累犯，處有期徒刑壹年壹月。未扣案之犯罪所得新臺幣參佰柒拾伍元沒收，於全部或一部不能沒收或不宜執行沒收時，追徵其價額。    1萬1,123元    4 徐源璟 詐欺集團成員於110年3月29日22時21分許，致電徐源璟，佯稱係飯店服務人員，因其重複訂房已預先扣款，需解除訂房交易云云，致徐源璟陷於錯誤，於右列時間，匯款右列金額至右列帳戶。 110年3月29日22時53分  110年3月30日1時47分，提領2萬元、9,000元 楊世忠三人以上共同犯詐欺取財罪，累犯，處有期徒刑壹年貳月。未扣案之犯罪所得新臺幣參佰柒拾伍元沒收，於全部或一部不能沒收或不宜執行沒收時，追徵其價額。    2萬9,035元